【裁判字號】    97,重訴,327
【裁判日期】    971121
【裁判案由】    更名登記
【裁判全文】
臺灣臺中地方法院民事判決  97年度重訴字第327號
原      告  甲○○
訴訟代理人  孫隆賢律師
被      告  丙○○即陳書翰）.
            乙○○(即陳嘉凌).
            丁○○
兼上3人
訴訟代理人  戊○○
上列當事人間更名登記事件，本院於97年10月30日言詞辯論終結
，判決如下：
    主    文
被告戊○○、丙○○、乙○○、丁○○應將如附表編號1、2、3
所示陳振順名義股權向如附表編號1、2、3公司名稱欄所示公司
更名登記為原告名義。
被告乙○○應將如附表編號4、5所示股權向如附表編號4、5公司
名稱欄所示公司更名登記為原告名義。
訴訟費用新台幣壹拾柒萬玖仟貳佰元，除其中新台幣壹拾貳萬貳
仟陸佰壹拾元由被告戊○○、丙○○、乙○○、丁○○連帶負擔
外，餘新台幣伍萬陸仟伍佰玖拾元由被告乙○○負擔。
    事實及理由
一、原告起訴主張：如附表所示編號1、2、3股權，實為原告所
    出資，僅借用訴外人陳振順（被告之被繼承人）名義登記；
    又如附表所示編號4、5股權，亦是原告出資，並由原告借用
    被告乙○○即陳嘉凌名義登記，陳振順、乙○○並未為任何
    之出資，有關公司之業務均由原告執行負責。訴外人陳振順
    已於97年1月5日死亡，被告為陳振順之繼承人，經原告以郵
    局存證信函通知渠等配合辦理更正股東名義，惟被告拒不履
    行，茲以本件起訴狀繕本之送達作為終止系爭股權（含陳振
    順、乙○○部份）借名登記之意思表示。本件借名登記契約
    既經終止，爰依契約及繼承法律關係請求被告等人為股權變
    更登，並聲明：如主文第1、2項所示。
二、被告到庭對於原告主張之事實固不爭執，惟以：原告須予以
    補償新台幣200萬元云云置辯，並聲明：原告之訴駁回。
三、本件原告主張：如附表所示編號1、2、3股權，實為原告所
    出資，僅借用訴外人陳振順（被告之被繼承人）名義登記；
    又如附表所示編號4、5股權，亦是原告出資，並由原告借用
    被告乙○○即陳嘉凌名義登記，陳振順、乙○○並未為任何
    之出資，有關公司之業務均由原告執行負責。訴外人陳振順
    已於97年1月5日死亡，被告為陳振順之繼承人，經原告以郵
    局存證信函通知渠等配合辦理更正股東名義，惟被告拒不履
    行，茲以本件起訴狀繕本之送達作為終止系爭股權（含陳振
    順、乙○○部份）借名登記之意思表示等事實，為被告不爭
    執，並有原告所提出附卷股權明細表1份、公司股東名單3件
    、相驗屍體證明書1份、戶籍謄本2件、郵局存證信函、回執
    各1份在卷可參，自堪信為真實。
四、按當事人約定一方（借名者）經他方（出名者）同意，而就
    屬於一方現在或將來之財產，以他方之名義，登記為所有人
    或其他權利人，即為借名登記契約，此種契約關係，因其目
    的無違強制、禁止規定或特定公序良俗，且原因正當之前提
    下，僅移轉所有權於他方，惟自己仍保留管理、使用與處分
    之權，其性質與委任契約類同，非必為有償契約，而在現行
    法下，借名契約乃無名契約，著重當事人間之信任關係，依
    私法自治原則，自無不可，應屬合法有效之契約，故當事人
    間之權利義務，應以依雙方當事人之契約內容而定，契約未
    約定者，則以補充解釋之方法定之，並參考民法關於委任之
    相關規定，類推適用委任關係終止、消滅之規定（最高法院
    91年度台上字第1871號民事判決參照）。又繼承人對於被繼
    承人之債務，負連帶責任。繼承人相互間對於被繼承人之債
    務，除另有約定外，按其應繼分比例負擔之，民法第1153條
    定有明文。再者，依契約自由原則，並未限定僅能就不動產
    成立借名登記契約，不動產登記以外亦有可能成立借名登記
    契約，本件采勝有限公司、東臨福有限公司、采輝企業有限
    公司三家公司登記為陳振順及被告乙○○（陳嘉凌）名義之
    股權，實際均由原告出資，而彼等雖掛名為股東，但均未曾
    參與經營而由原告經營，是依前開判決，本件之登記應屬借
    名登記而無疑義；又借名契約，其性質應與委任契約同視，
    除契約內容另有約定外，自可類推適用民法上有關委任契約
    之相關規定，則依「當事人之任何一方得隨時終止委任契約
    」「委任關係，因當事人一方死亡、破產或喪失行為能力而
    消滅」（民法第549條第1項、550條前段）之規定，今陳振
    順既已死亡，則原告與之之借名登記關係當然消滅，其繼承
    人依前述繼承法則，自應將登記陳振順名義之股權更名登記
    為原告。另原告借被告乙○○名義登記之股權，既兩造並未
    約定借名期限，原告自得隨時終止，原告並以起訴狀繕本之
    送達作為終止系爭股權借名登記之意思表示，被告亦自應將
    股權更名為原告之名義。至於被告辯稱：本件借名登記，原
    告於被告回復登記予原告時，理應補償被告200萬元云云，
    惟被告就原告與陳振順於借名登記之初，有約定回復登記時
    ，原告應予補償之事實，未舉證證明，且被告戊○○到庭自
    陳：陳振順向其表示，陳振順與原告間之約定沒有什麼代價
    等語（詳參本院97年10月6日言詞辯論筆錄）更明原告與陳
    振順為系爭借名登記，係本於兄弟情誼，而無相對報酬約定
    ，被告以原告未為補償而不同意變更股權名稱，自無理由。
    從而，原告本於借名登記契約關係終止後之返還請求權及繼
    承法則，請求被告戊○○、丙○○、乙○○、丁○○應將如
    附表編號1、2、3所示陳振順名義股權，向如附表編號1、2
    、3 公司名稱欄所示公司更名登記為原告名義；及請求被告
    乙○○應將如附表編號4、5所示股權，向如附表編號4、5公
    司名稱欄所示公司更名登記為原告名義，為有理由，應予准
    許。
五、結論：原告之訴為有理由，依民事訴訟法第78條、第85 條
    第2項，判決如主文。
中    華    民    國    97    年    11   月    21    日
                  民事第二庭    法  官  涂秀玲
附表
編號  公司名稱         股東名義    股權（新台幣）
1     采勝有限公司     陳振順       100萬元
2     東臨福有限公司   陳振順       600萬元
3     采暉企業有限公司 陳振順       600萬元
4     東臨福有限公司   乙○○       300萬元
5     采暉企業有限公司 乙○○       300萬元
正本係照原本作成。
如對本判決上訴，須於判決送達後20日內向本院提出上訴狀。
中    華    民    國    97    年    11   月    21    日
                                書記官


司法院資訊處製作；財團法人民間司法改革基金會備份。
